【裁判字號】    95,保險上易,6
【裁判日期】    951031
【裁判案由】    給付保險金
【裁判全文】
臺灣高等法院高雄分院民事判決       95年度保險上易字第6號
上  訴  人  甲○○
被上訴人    友聯產物保險股份有限公司
法定代理人  丁○○
訴訟代理人  乙○○
被上訴人    國泰世紀產物保險股份有限公司
法定代理人  戊○○
訴訟代理人  丙○○
上列當事人間請求給付保險金事件，上訴人對於民國95年6 月22
日臺灣高雄地方法院95年度保險字第22號第一審判決提起上訴，
本院於95年10月18日言詞辯論終結，判決如下：
    主  文
上訴駁回。
第二審訴訟費用由上訴人負擔。
    事實及理由
一、上訴人起訴主張：伊於民國94年1 月3 日下午6 時20分許，
    騎乘車牌號碼KEB-260 號機車沿高雄縣仁武鄉○○○路向北
    行經該路段1502號前時，不慎擦撞停放路旁之訴外人權海萍
    所有車牌號碼YW-2425 號自用小客車，再撞擊訴外人邱育勝
    所有車牌號碼GV-1509 號自用小貨車，伊並因此受有右下肢
    撕裂傷及膝蓋脫位之傷害，造成一下肢膝關節機能有顯著障
    礙之輕度肢障，符合勞工保險殘廢給付標準之殘廢等級第8
    級障害，而友聯產物保險股份有限公司（下稱友聯公司）、
    國泰世紀產物保險有限公司（下稱國泰公司）分別為權海萍
    、邱育勝投保強制汽車責任險之保險人，依法應共同支付伊
    保險金525,999 元（包括急救費850 元、診療費105,149 元
    、看護費30,000元、殘障保險金420,000 元）。爰依強制汽
    車責任保險法規定，請求被上訴人給付伊525,999 元及自起
    訴狀繕本送達之翌日起至清償日止，按週年利率5%計算之法
    定遲延利息，並陳明願供擔保聲請准予宣告假執行。
二、被上訴人則以：系爭車禍乃因上訴人酒醉駕車所致，上訴人
    並因公共危險犯行經法院判決有罪確定。故上訴人之行為已
    符合修正前強制汽車責任保險法第26條所規定「犯罪行為」
    之除外事項，被上訴人無需就上訴人犯罪行為所致之傷害給
    付保險金等語，資為抗辯。
三、原審為上訴人敗訴判決，上訴人聲明不服，求為廢棄原判決
    ，改為判命被上訴人給付上訴人525,999 元並加計法定遲延
    利息；被上訴人則求為判決駁回上訴。
四、兩造就下列事項並不爭執，堪認為真實（原審卷79、80頁，
    本院卷36頁）：
  (一)上訴人於上開時地先後擦撞停放路旁之權海萍所有車牌號碼
    YW-2425 號自用小客車及邱育勝所有之車牌號碼GV-1509 號
    自用小貨車，因而受有右下肢撕裂傷及膝蓋脫位之傷害，並
    造成其一下肢膝關節有顯著障礙之輕度肢障而已符合勞工保
    險殘廢給付標準之殘廢等級第8 級障害。
  (二)上訴人於上開事故發生後經抽血檢測，其血液酒精濃度含量
    為239mg/dl，換算呼氣酒精濃度含量達1.195mg/dl，並因而
    經原審法院以94年度交簡字第976 號公共危險罪名判處拘役
    50日確定。
  (三)友聯公司、國泰公司分別為權海萍、邱育勝所有上開汽車之
    強制汽車責任險之保險人。
  (四)上訴人因上開傷害支出急救費850 元、診療費105,149 元、
    看護費30,000元，其所受傷勢符合第8 級殘廢等級，被上訴
    人若應支付殘障保險金，其保險金額為420,000 元。
  (五)系爭車禍事故係因上訴人酒醉駕車，撞及停放路面邊線以外
    車輛所致，其為車禍肇事唯一原因。
五、兩造爭執事項為：上訴人酒醉駕車肇事，是否屬於修正前強
    制汽車責任保險法第26條第3 款規定之除外事項（本院卷37
    頁）？茲論述如下：
  (一)本件車禍發生於94年1 月3 日，強制汽車責任保險法於94年
    2 月5 日修正，是本件應適用修正前強制汽車責任保險法第
    26條之規定，以認定上訴人車禍傷害事故，是否屬於保險人
    除外責任事項，合先敘明。
  (二)按修正前強制汽車責任保險法第26條第3 款規定，因受害人
    從事犯罪之行為所致之體傷、殘廢或死亡，保險人不負給付
    保險金之責任。又刑法第185 條之3 規定，服用酒類，不能
    安全駕駛動力交通工具而駕駛者，處一年以下有期徒刑、拘
    役或三萬元以下罰金，其立法目的乃在對於飲用酒類達不能
    安全駕駛程度者，藉抽象危險犯之處罰規定，以嚇阻其酒後
    駕車，避免危害道路交通安全，而達保障該行為人與第三人
    生命、財產安全之目的。強制汽車責任保險乃為使汽車交通
    事故所致受害人儘速獲得合理救濟而實施之一種政策性保險
    ，屬第三人責任險。責任保險之目的，既在於被保險人對於
    第三人依法應負賠償責任，而受請求時，由責任保險人負賠
    償之責，以承擔被保險人之責任並保障受害之第三人，是強
    制汽車責任險以保障汽車交通事故受害人為首要目的。惟受
    害人如就其自身之行為具有相當之危險性，得以預期將發生
    交通事故致生損害，而未為避免，且就事故之發生無其他原
    因力介入者，則令保險人就此負賠償責任，將不當加重保險
    人責任且易滋生道德危險，應認無保護之必要。故而，汽車
    交通事故之受害人飲酒後，如已達到刑法第185 條之3 規定
    之不能安全駕車之程度，而仍然駕車，既屬犯罪行為，且為
    發生交通傷亡事故之唯一肇事原因時，應認其行為嚴重違背
    汽車駕駛人之義務，無保護之必要，合於修正前強制汽車責
    任保險法第26條第3 款之立法目的，應屬保險人之除外責任
    事項，不應受理賠。
  (三)依道路交通安全規則第114 條第2 款明定，汽車駕駛人飲用
    酒類後其吐氣所含酒精濃度超過每公升0 ‧25毫克或血液中
    酒精濃度超過百分之0 ‧05以上者，不得駕車。而一般人呼
    氣酒精濃度達每公升0.55毫克（0.55mg/dl） 以上，肇事率
    為一般正常人之10倍，應認已達不能安全駕車之標準；又飲
    酒後呼氣酒精濃度達到每公升0.5 毫克時，反應較慢，感覺
    減低，將影響駕駛，達到每公升0.75毫克時，思考與個性行
    為均會改變，達到每公升1.0 毫克時，步態不穩，噁心嘔吐
    ，精神混惑不清晰，達到每公升1.5 毫克時，說話不清楚，
    感覺喪失，視力模糊，達到每公升2.0 毫克時，體溫與血糖
    均降低，肌肉控制差，甚至會導致癲癇發作，達到每公升
    3.5 毫克時，則已經神智不清，反射減低，甚至呼吸抑制，
    亦有行政院國軍退除役官兵輔導委員會臺北榮民總醫院88年
    8 月5 日（88）北總內字第26 868號可據。上訴人於事發前
    飲酒，經測得血液中酒精濃度達239mg/dl（換算呼氣酒精濃
    度為1.195mg/dl），為上訴人所不爭執。則依前揭說明，上
    訴人除違反道路交通安全規則酒後不得駕車之規定外，其精
    神狀況應已達混惑不清之狀態，並因此連續撞及停放路旁之
    權海萍及邱育勝所有車輛，而為唯一之肇事原因，既經法院
    依刑法第185 條之3 判處罪刑確定，且合於修正前強制汽車
    責任保險法第26條第3 項之規定，應認被上訴人不負給付保
    險金之責任。
六、綜上所述，上訴人本於強制汽車責任保險法之規定，請求被
    上訴人給付保險金，為無理由，不應准許。其假執行之聲請
    亦失所附麗，應併予駁回。原審為上訴人敗訴之判決，及駁
    回其假執行之聲請，並無不合。上訴意旨指摘原判決不當，
    求予廢棄改判，為無理由，應予駁回。
據上論結，本件上訴為無理由，依民事訴訟法第449 條第1 項、
第78條，判決如主文。
中    華    民    國    95    年    10    月    31    日
                            民事第六庭
                                審判長法官 許明進
                                法      官 張明振
                                法      官 謝肅珍
以上正本證明與原本無異。
不得上訴。
中    華    民    國    95    年    10    月    31    日
                                書  記  官 廖素珍


司法院資訊處製作；財團法人民間司法改革基金會備份。
